臺灣臺南地方法院民事判決
110年度訴字第1794號
原      告  簡志偉  
                      送達臺南北小北○○○00○0○○○（指定送達處所）
訴訟代理人  裘佩恩律師
            莊佳蓉律師
            蘇泓達律師
被      告  朱逸森  
上列當事人間請求分割共有物事件，經本院於民國111年5月2日
言詞辯論終結，判決如下：
    主    文
兩造共有坐落臺南市○○區○○段○○○地號土地，分割由被告取得全
部，並由被告補償原告新臺幣參佰零伍萬伍仟陸佰伍拾壹元。
訴訟費用由被告負擔三分之二，餘由原告負擔。
    事實及理由
一、原告起訴主張：坐落臺南市○○區○○段000地號土地（下稱系
    爭土地）為兩造共有，原告應有部分為3分之1，被告應有部
    分為3分之2，系爭土地並無因物之使用目的不能分割或契約
    訂有不分割之期限。系爭土地上有被告所有永康區禹帝段29
    建號建物（下稱系爭建物），系爭建物完成之日期為民國81
    年7月14日，至今僅使用20餘年，仍有存續使用之價值，倘
    以變價分割之方式分割系爭土地，恐有礙被告行使系爭建物
    之權利，難以維系爭土地之經濟效益及系爭建物所有人之利
    益。系爭土地屬建地，面積僅161.39平方公尺，若欲原物分
    割使兩造都分配到土地，同時又要符合法定空地留設面積及
    連接部分寬度、每一建築基地之建蔽率應合於規定、每一建
    築基地均應連接建築線並得以單獨申請建築等等，很可能難
    以達成或無法辦到，原告爰依民法第823條第1項及第824條
    規定請求判決將系爭土地全部分配給被告，由被告金錢補償
    給原告。並聲明：求為判決如主文第1項所示。
二、被告則以：若將系爭土地全部分配給被告，被告無法支付找
    補之金錢予原告，被告主張應原物分割，若原物分割後，被
    告所有系爭建物占用到原告分得之土地，被告願意拆除占用
    之部分。
三、兩造不爭執之事實：
（一）系爭土地為兩造共有，原告應有部分為3分之1，被告應有
      部分為3分之2，系爭土地並無因物之使用目的不能分割或
      契約訂有不分割之期限。系爭土地上有被告所有之系爭建
      物，系爭建物完成之日期為81年7月14日。系爭建物之法
      定空地位於系爭土地上，面積63.2平方公尺。
（二）坐落系爭土地上之系爭建物係三層樓建物，第一、二層為
      鋼筋混凝土造，第三層為鐵皮加蓋，門牌號碼臺南市○○區
      ○○○00號，系爭建物占用系爭土地面積76.09平方公尺，系
      爭建物現無門窗。系爭土地南側臨約3米寬之柏油路。　
      　　　
四、按各共有人，除法令另有規定外，得隨時請求分割共有物。
    但因物之使用目的不能分割或契約訂有不分割之期限者，不
    在此限。共有物之分割，依共有人協議之方法行之。分割之
    方法不能協議決定者，法院得因任何共有人之請求，命為下
    列之分配：一、以原物分配於各共有人。但各共有人均受原
    物之分配顯有困難者，得將原物分配於部分共有人。二、原
    物分配顯有困難時，得變賣共有物，以價金分配於各共有人
    ；或以原物之一部分分配於各共有人，他部分變賣，以價金
    分配於各共有人，民法第823條第1項、第824條第1項、第2
    項分別定有明文。查系爭土地為兩造共有，原告應有部分為
    3分之1，被告應有部分為3分之2，系爭土地並無因物之使用
    目的不能分割或契約訂有不分割之期限，已如前述，則原告
    依民法第823條第1項、第824條第2項之規定，訴請分割系爭
    土地，即有理由，應予准許。
五、按建築基地之法定空地併同建築物之分割，非於分割後合於
    左列各款規定者不得為之。一、每一建築基地之法定空地與
    建築物所占地面應相連接，連接部分寬度不得小於2公尺。
    二、每一建築基地之建蔽率應合於規定。但本辦法發布前已
    領建造執照，或已提出申請而於本辦法發布後方領得建造執
    照者，不在此限。三、每一建築基地均應連接建築線並得以
    單獨申請建築。四、每一建築基地之建築物應具獨立之出入
    口。建築基地空地面積超過依法應保留之法定空地面積者，
    其超出部分之分割，應以分割後能單獨建築使用或已與其鄰
    地成立協議調整地形或合併建築使用者為限，建築基地法定
    空地分割辦法第3條、第4條分別定有明文。次按分割共有物
    ，除應謀共有人間之公平外，並應斟酌各共有人之利害關係
    ，及共有物之性質、價格、利用價值、經濟效益、實際使用
    情形決之，要以維持全體共有人之公平為標準，為適當之分
    配，以免有害社會經濟。經查，系爭土地上有被告所有系爭
    建物坐落其上，系爭建物完成之日期為81年7月14日。系爭
    建物係三層樓建物，第一、二層為鋼筋混凝土造，第三層為
    鐵皮加蓋，系爭建物占用系爭土地面積76.09平方公尺。系
    爭建物之法定空地位於系爭土地上，面積63.2平方公尺。被
    告就系爭土地之應有部分為3分之2等情，均業如前述，系爭
    土地面積161.39平方公尺，系爭建物占用系爭土地面積76.0
    9平方公尺，系爭建物之法定空地位於系爭土地上，面積63.
    2平方公尺，是如將系爭土地依兩造應有部分比例原物分割
    ，將違反建築基地法定空地分割辦法第3條、第4條之規定，
    被告主張原物分割，自不足採。反之，原告主張將系爭土地
    分割由被告全部取得，再由被告以金錢補償原告，除得使系
    爭建物與所坐落土地之所有權同歸屬於被告，有助於系爭建
    物之保存，且利於系爭土地、系爭建物之合併使用，亦不違
    反建築基地法定空地分割辦法第3條、第4條之規定。前揭分
    割方法如輔以翰基不動產估價師事務所就系爭土地之鑑價結
    果（按該鑑定尚屬詳實，堪予採取，詳後敍述），由被告按
    系爭土地鑑定總價值應有部分3分之1補償原告，應屬妥適。
    本院認以將系爭土地分歸被告全部取得，並由被告按系爭土
    地鑑定總價值應有部分3分之1補償原告為適當。
六、按以原物為分配時，如共有人中有未受分配，或不能按其應
    有部分受分配者，得以金錢補償之，民法第824條第3項定有
    明文。本件將系爭土地分割由被告全部取得，原告並未受分
    配，自應由被告以金錢補償原告。本院囑託翰基不動產估價
    師事務所鑑定系爭土地之價值，經該事務所鑑價結果，系爭
    土地估價金額為9,166,952元，評估單價為每平方公尺56,80
    0元，將系爭土地全部分歸被告所有，被告應補償原告3,055
    ,651元，此有該事務所111年（誤載為110年）3月7日111翰
    南行字第HN00000000號函暨檢附之不動產估價報告書（下稱
    系爭鑑價報告）在卷可佐，本院審酌系爭鑑價報告係由具有
    不動產估價之專業知識者所製作，且製作之人與兩造間並無
    利害關係，應無偏頗之虞。且系爭鑑價報告係綜合考量系爭
    土地位在高速公路永康交流道附近特定區都市計畫內，其使
    用分區為住宅區，及其一般因素、區域因素、個別因素，由
    不動產市場概況及勘估標的依最有效使用情形下作分析與研
    判，採用比較法與土地開發分析法等估價方法進行評估；並
    依市場比較案例之交易價格，採百分率法，以推估不動產之
    價格，爰得系爭土地估價金額為9,166,952元，評估單價為
    每平方公尺56,800元之結論，系爭鑑價報告之鑑價詳實，故
    認系爭鑑價報告之鑑定結果應為可採。本院審酌兩造就系爭
    土地應有部分比例、目前之經濟景氣及系爭鑑價報告之意見
    ，認將系爭土地全部分歸被告所有，被告應補償原告3,055,
    651元（計算式9,166,952×1/3＝3,055,651元，元以下四捨五
    入）。
七、按因共有物分割、經界或其他性質上類似之事件涉訟，由敗
    訴當事人負擔訴訟費用顯失公平者，法院得酌量情形，命勝
    訴之當事人負擔其一部，民事訴訟法第80條之1定有明文。
    查分割共有物事件本質上並無訟爭性，乃由本院斟酌何種分
    割方案較能增進共有物之經濟效益，並兼顧兩造之利益，以
    決定適當之分割方法。本件原告請求分割共有物，因兩造均
    獲得利益，如僅由敗訴之被告負擔，本院認為顯失公平，爰
    審酌兩造獲得之利益及就系爭土地應有部分之比例，判決本
    件訴訟費用應由被告負擔3分之2，原告負擔3分之1。
八、訴訟費用負擔之依據：民事訴訟法第78條、第80條之1。
中　　華　　民　　國　　111 　年　　5 　　月　　9 　　日
                  民事第二庭    法  官　蘇正賢  
以上正本係照原本作成。
如對本判決上訴，須於判決送達後20日內向本院提出上訴狀。
如委任律師提起上訴者，應一併繳納上訴審裁判費。
中　　華　　民　　國　　111 　年　　5 　　月　　9 　　日
                                書記官　林容淑